【裁判字號】    98,消債抗,9
【裁判日期】    980703
【裁判案由】    更生事件
【裁判全文】
臺灣臺東地方法院民事裁定             98年度消債抗字第9號
抗  告  人  甲○○
訴訟代理人  陳信伍律師
上列抗告人因消費者債務清理條例聲請更生，對於中華民國98年
4月8日本院97年度消債更字第83號裁定提起抗告，本院裁定如下
：
    主  文
抗告駁回。
抗告程序費用新臺幣壹仟元由抗告人負擔。
    理  由
一、原裁定意旨略以：抗告人於本條例施行前，既已與金融機構
    之債權人依中華民國銀行公會會員辦理消費金融案件無擔保
    債務協商機制成立協商，且抗告人在維持生活之餘，應有能
    力履行協商之還款條件，並非係因不可歸責於己之事由，以
    致履行顯有重大困難，是抗告人聲請更生，即與消費者債務
    清理條例（下稱消債條例）第151條第5項及第6項所規定之
    要件不符，應予駁回。
二、抗告意旨略以：抗告人雖於96年與債權銀行協商成立並約定
    每月最低應償還新臺幣（下同）14,000元，惟於協商成立後
    始知悉由於臺灣銀行股份有限公司（下稱臺灣銀行）約定之
    利率低於協議書所約定之利率，致臺灣銀行之債權未列入協
    商範圍，因而於協商達成後，臺灣銀行每月仍持續向抗告人
    服務單位扣款，且抗告人之配偶患有心臟方面疾病無法工作
    ，抗告人須獨自扶養配偶、子女，及配偶與前夫所生之子女
    ，是抗告人每月實際之收入扣除必要支出後，客觀上已無力
    履行協，從而抗告人係因不可歸責於己之事由致履行顯有重
    大困難，爰請求廢棄原裁定等語。
三、「按聲請更生或清算不合程式或不備其他要件者，法院應以
    裁定駁回之，但其情形可以補正者，法院應定期間先命補正
    」；「債務人與金融機構協商成立者，不得聲請更生或清算
    。但因不可歸責於己之事由，致履行顯有重大困難者，不在
    此限」；「本條例施行前，債務人依金融主管機關協調成立
    之中華民國銀行公會會員辦理消費金融案件無擔保債務協商
    機制與金融機構成立之協商，準用前項之規定」，消債條例
    第8條、第151條第5項、第6項分別定有明文。準此，債務人
    如於消債條例施行前，已利用金融主管機關協調成立之中華
    民國銀行公會會員辦理消費金融案件無擔保債務協商機制，
    與金融機構成立協商，即須按其條件履行清償債務，僅於事
    後發生情事變更，在清償期間收入或收益不如預期，致該方
    案履行困難甚履行不能，且因有不可歸責於債務人之事由，
    始得依本條例第151條第5項但書之規定聲請更生或清算。
四、經查：
（一）抗告人於消債條例施行前之96年1月23日，業就其積欠各
      金融機構之無擔保債務，利用金融主管機關協調成立之中
      華民國銀行公會會員辦理消費金融案件無擔保債務協商機
      制，與各債權銀行成立協商，約定自96年2月起，分120期
      ，利率4.99%，每月10日以14,000元依各債權銀行債權金
      額比例清償債務，此有無擔保還款計劃書1份（見原審卷
      第14頁）、荷商荷蘭銀行股份有限公司臺北分公司98年5
      月20日函在卷可稽，堪信屬實，故除抗告人有因不可歸責
      於己之事由致其履行債務顯有重大困難外，自不得再依消
      費者債務清理條例聲請更生。
（二）按消費者債務清理條例之立法目的，係為使不幸陷入經濟
      困境之人得以清理債務、重建生活，並在清理過程中能保
      有符合人性尊嚴之最低基本生活，而非在維持債務人過去
      慣常之寬逸生活，是審酌債務人所應扣除之日常必要費用
      支出數額，應以足供維持其基本生活之費用為準，而非以
      繼續維持債務人過往之生活消費水平為前提，是原審參酌
      內政部所公告之96年度臺灣省低收入戶最低生活費每人每
      月9,509元後，認抗告人個人每月必要支出應以9,509元估
      算，應屬公允。至扶養費支出部分，抗告人主張因配偶患
      有心臟方面疾病無法工作，其為家中唯一經濟來源，每月
      須負擔自身、配偶及其子呂緯紳，共計3人之日常生活開
      銷，業據其提出其配偶徐莉淳之診斷證明書及臺灣省南區
      國稅局95、96年綜合所得稅各類所得資料清單等件為證，
      堪信屬實。至抗告人雖主張尚須扶養其配偶與前夫所生之
      子葉秉泰云云，惟觀諸抗告人全戶戶籍謄本，抗告人並未
      收養葉秉泰，且葉秉泰業已成年，復有一兄現擔任警察職
      務，加以其曾數次遷入、遷出抗告人之戶籍地址，與抗告
      人有無永久共同生活之真意，容有疑義，故尚難依民法第
      1123條第3項之規定，視為抗告人之家屬，是以，抗告人
      應無扶養葉秉泰之義務。從而，抗告人扶養費支出部分，
      本院參酌上開96年度臺灣省低收入戶最低生活費，認應以
      19,018元（9,509×2＝19,018）計算為是。
（三）依上所述，抗告人於毀諾前每月之生活必要支出為28,527
      元（9,509＋19,018＝28,527），而抗告人96年度每月平
      均收入為59,464元，則縱依抗告人所陳稱，每月薪資遭臺
      灣銀行強制執行扣除13,250元，其月收入仍有46,214元，
      扣除上開生活必要支出28,527元後，仍有餘款17,687元，
      尚足以支付每月之協商金額14,000元。
五、綜上，依抗告人所提之抗告理由，難認有何不可歸責於己之
    事由致無法履行協商債務之情事。是原審裁定駁回其更生之
    聲請，並無違誤。抗告意旨指摘原裁定不當，求予廢棄另為
    裁定，為無理由，應予駁回。
據上論結，本件抗告為無理由，依消費者債務清理條例第15條，
民事訴訟法第495條之1第1項、第449條第1項、第95條、第78條
，裁定如主文。
中    華    民    國    98    年     7     月    3    日
                    民事庭  審判長法  官  陳銘珠
                                  法  官  傅曉瑄
                                  法  官  范乃中
以上正本證明與原本相符
本裁定不得抗告
中    華    民    國    98    年     7     月    3    日
                                  書記官  涂曉蓉


司法院資訊處製作；財團法人民間司法改革基金會備份。
